最高法院刑事判決　　　　　　　　　　　　　　　九十三年度台上字第四０四五號
　　上　訴　人　甲○○
　　選任辯護人　黃德賢律師
右上訴人因違反貪污治罪條例案件，不服台灣高等法院高雄分院中華民國九十二年十
二月九日第二審判決（九十二年度上訴字第一八三０號，起訴案號：台灣澎湖地方法
院檢察署九十一年度偵字第四九二號），提起上訴，本院判決如左：
    主  文
原判決撤銷，發回台灣高等法院高雄分院。
    理  由
本件原判決撤銷第一審不當之判決，改判依牽連犯之例，從一重論處上訴人甲○○連
續依據法令從事公務之人員，利用職務上之機會，詐取財物罪刑，固非無見。
惟查：(一)、按為使被告得以充分行使防禦權，以達發見真實，並兼顧程序正義之目的
，刑事訴訟法第九十五條第一款乃明定訊問被告應先告知犯罪嫌疑及所犯所有之罪名
，倘罪名經告知後，認有應變更者，仍應再予告知，方與法旨相符。本件原審於審判
期日，雖就公訴人起訴法條由貪污治罪條例第四條第一項第一款、第二款之罪名變更
為同條例第一項第二款之利用職務上之機會詐取財物罪名予以告知上訴人外。但就上
訴人另犯刑法第二百十六條、第二百十三條、第二百十四條之罪，認因與起訴之罪名
具有方法結果之牽連關係，屬於裁判上之一罪，為起訴效力所及，應一併審判部分，
卻疏未就此部分罪名併予告知，致使上訴人就涉犯上述偽造文書罪部分無法及時行使
答辯而得以充分為有利於己之防禦（見原審卷第一三０頁）。可見其踐行之訴訟程序
，於法尚有未合。(二)、再貪污治罪條例第五條第一項第二款之利用職務上之機會詐取
財物罪之成立，必須被詐欺人因行為人之詐術而陷於錯誤交付財物者，始克相當，倘
若行為人所施用之方法不能認為係詐術，且亦不致使人陷於錯誤，因核與該罪之構成
要件並不相合時，要難遽以該罪論擬。依本件原判決所認定上訴人之犯罪事實（見原
判決第二頁第七行至第十行之載敘），上訴人之詐術行為應為「佯以現得公司承作工
程向交通部民用航空局馬公航空站七美輔助站（下稱七美站）借用水電而未繳費為由
，無預警停供水、電」，使張明寧陷於「支付水電費即可順利施工」之錯誤，並基於
此錯誤交付「使用水電費新台幣（下同）二萬元」。及以證人張明寧及張萬雄之證詞
為其認定之依據及憑以認定之理由。但查依卷內證據資料之載示，及原判決所援引證
人張明寧及張萬雄之證詞，既均未說明上訴人係因現得公司承作工程向七美站借用水
電而未繳之故，無預警停供水電。且經核閱證人於第一審審理時所供證：「（何項理
由不讓你們使用水電？）當時並沒有說明，二萬元交給他們是當水電費。」（見一審
卷第一七四頁）。況再輔以卷內其他證據之載示均尚無法證明上訴人確係以「佯以現
得公司承作工程向七美站借用水電而未繳費為由」，而無預警停供水電為手段行騙。
是以上訴人究否確有原判決所認定之施用詐術行為，已非無疑。又佐之證人張明寧於
第一審復又已供明：「（兩萬元是否你親自交給被告？）是的。當時交給他的時候有
跟他說是要付當時先前用水電的水電費用。」（見一審卷第一七四頁）；「（水電如
何來的？）向航空站借用只有一個月左右，後來我們自己找來馬達發電，及水車來完
成工程。交付二萬元是在斷水斷電之後，之後我們就沒有再借用水電。」（見一審卷
第一七六頁）等情以觀。證人張明寧之所以交付二萬元應係在於支付其遭斷水斷電前
之水電費用已至為瞭然。尤以參諸證人張明寧於交付水電費用二萬元後，既沒有再借
用七美站之水電施工。則張明寧交付上開二萬元水電費用之目的核與原判決所認定之
「陷於錯誤，誤為支付水電費即可順利施工」之情節亦有不符。究竟張明寧因上訴人
之上開斷水斷電之行為，而係陷於何種錯誤始為二萬元之交付，亦不無疑問，真相若
何？仍非無再商榷研求之餘地。原審就此未詳加審究剖析釐清，即行判決，殊嫌速斷
，並不足以昭折服。依上所述，上訴意旨執此指摘原判決不當，非無理由，應認有撤
銷發回更審之原因。至公訴人起訴具有連續犯裁判上一罪關係，原判決不另為無罪諭
知部分，基於審判不可分之原則，應一併發回，以符法制。
據上論結，應依刑事訴訟法第三百九十七條、第四百零一條，判決如主文。
中　　　華　　　民　　　國　　九十三　　年　　　八　　　月　　　五　　　日
                              最高法院刑事第十庭
                                  審判長法官  呂　潮　澤
                                        法官  吳　昆　仁
                                        法官  孫　增　同
                                        法官  吳　昭　瑩
                                        法官  魏　新　和
      右正本證明與原本無異
                                              書  記  官
中　　　華　　　民　　　國　　九十三　　年　　　八　　　月　　 十一 　　日
                                                                        Ｌ
